臺灣高等法院民事判決　　　　　　　　　100年度上字第212號
上　訴　人　林淑娟
訴訟代理人　連一鴻律師
被 上訴 人　葉鳳米
訴訟代理人　陳怡均律師
上列當事人間塗銷抵押權登記事件，上訴人對於中華民國99年12
月17日臺灣板橋地方法院99年度訴字第564號第一審判決， 提起
上訴，本院於100年5月24日言詞辯論終結，判決如下：
    主      文
上訴駁回。
第二審訴訟費用由上訴人負擔。
    事實及理由
一、被上訴人起訴主張：
  (一)伊於民國（下同） 95年5月間向上訴人借款新台幣（下同）
    200萬元， 並提供伊所有坐落台北縣永和市○○段13號土地
    應有部分1/5及其上590建號即門牌號碼台北縣永和市○○路
    ○段85號5樓房屋（下稱系爭房地）， 為上訴人設定240萬元
    之抵押權（下稱系爭抵押權）， 經於95年4月24日登記在案
    。
  (二)伊配偶即訴外人程義楠於96年7月間病逝前， 委託其合夥人
    即訴外人陳素蓉，應設法塗銷系爭抵押權，故伊於96年11月
    13日以訴外人陳素蓉為見證人，與訴外人陳玲惠及上訴人簽
    訂債權協議書（下稱系爭債權協議書），約定陳玲惠將其所
    有之台北市○○區○○段二小段582地號、權利範圍應有部
    分1/2之土地（下稱系爭平等段土地）移轉登記予上訴人，
    做為伊清償積欠上訴人系爭抵押權所擔保債務之全部後，上
    訴人即應塗銷系爭抵押權。
  (三)陳玲惠於96年11月27日辦畢移轉上述平等段土地所有權移轉
    登記予上訴人後，上訴人竟拒絕塗銷系爭抵押權登記，爰依
    民法第767條第1項中段、第179條前段規定，請求上訴人塗
    銷系爭抵押權。
二、上訴人則以：陳素蓉於96年11月13日簽訂債權協議書前之96
    年10月底，曾帶伊至坐落於台北市○○區○○段二小段第48
    6 地號土地（下稱系爭菁山段土地）履勘，伊簽訂系爭債權
    協議書之真意係約定陳玲惠應移轉系爭菁山段土地，並非系
    爭平等段土地，陳玲惠未移轉系爭菁山段土地，本件停止條
    件並未成就，依民法第99條第1 項規定，伊塗銷系爭房地抵
    押權之約定，尚未發生效力；伊經訴外人張恫益告知，當時
    履勘土地係菁山段土地後，旋即於97年4月1日以土城青雲郵
    局第169號存證信函通知陳素蓉及陳玲惠 ，撤銷該簽訂債權
    協議書之意思表示時，已發生民法第88條規定撤銷意思表示
    之效果，上訴人亦不得依據系爭債權協議書請求伊塗銷系爭
    抵押權等語，資為抗辯。
三、原審對於被上訴人之請求，判決：上訴人應將被上訴人所有
    系爭房地於95年4月24日經臺北縣中和地政事務所登記權利
    人為上訴人、 債務人為被上訴人、擔保債權金額240萬元之
    抵押權登記，予以塗銷。上訴人不服，提起上訴，聲明：(一)
    原判決廢棄。(二)上廢棄部分，被上訴人在第一審之訴駁回。
    被上訴人則聲明：上訴駁回。
四、按所有人對於妨害其所有權者，得請求除去之，民法第767
    條第1項中段定有明文。所謂所有權之回復請求權，不僅指
    物權上之回復請求權，即登記簿上之不實登記妨害所有權之
    圓滿狀態者，亦得本於所有權之作用請求塗銷之。如抵押權
    擔保之債權業已消滅或不存在，基於抵押權從屬於債權存在
    之性質，債權既不存在，抵押權即失所附麗，自應消滅，則
    所有權人依民法第767條妨害除去請求權之規定，請求抵押
    權人塗銷抵押權設定登記，應無不許之理（最高法院88年度
    台上字第785號判決參照）。查：
  (一)被上訴人主張：伊於95年5月間向上訴人借款200萬元，並提
    供伊所有系爭房地，設定系爭抵押權予上訴人， 經於95年4
    月24日登記在案；嗣於96年11月13日伊與上訴人及訴外人陳
    玲惠簽立債權協議書，約定陳玲惠移轉系爭土地予上訴人所
    有，上訴人即應塗銷系爭抵押權之事實，上訴人對此不爭執
    （見本院卷第28頁反面不爭執事項(一)、(二)），自堪信為真實
    。
  (二)被上訴人主張：陳玲惠已依系爭債權協議書之約定，至臺北
    市士林地政事務所，將系爭平等段土地所有權移轉登記與上
    訴人，上訴人已於96年11月27日取得該土地之所有權，但系
    爭抵押權仍未塗銷等情，業據提出土地登記簿謄本為證（見
    原審卷第28頁、第12-15 頁為證），上訴人對此不爭執（見
    本院卷第28頁反面不爭執事項(三)），亦可信為真實。
  (三)上訴人雖抗辯：伊簽訂系爭債權協議書之真意，係約定陳玲
    惠將系爭菁山段土地移轉登記予伊後，伊才塗銷系爭抵押權
    ，並非移轉系爭平等段之土地云云；被上訴人則予否認。兩
    造同意依民事訴訟法第270條之1第1項第3款規定，整理並協
    議簡化本件唯一爭點為本件當事人是以移轉菁山段土地或是
    平等段土地為塗銷系爭抵押權的條件（見本院卷第29頁）？
    茲論述之：
    1.按契約應以當事人「立約當時」之真意為準，而真意何在
      ，又應以過去事實及其他一切證據資料為斷定之標準，不
      能拘泥文字致失真意。但契約文字業已表示當事人真意，
      無須別事探求者，即不得反捨契約文字而更為曲解（最高
      法院19年上字第453號、17年上字第1118號判例參照）。
    2.兩造不爭執真正由上訴人與被上訴人及訴外人陳玲惠於96
      年11月13日簽立之債權協議書，其全文載為：「林淑娟即
      上訴人（簡稱甲方）葉鳳米即被上訴人（簡稱乙方）陳玲
      惠（簡稱丙方）三方協調結果如下：(一)陳玲惠同意將坐落
      於士林區○○○段』二小段地號582土地過戶於林淑娟。
      (二)林淑娟必須將葉鳳米名下房子座落於台北縣永和市○○
      路○段85號5F抵押權塗銷。(三)林淑娟必須至法院96年度拍
      字第993號撤銷。(四)陳玲惠於97年12月31日前必須歸還96
      年度拍字第993號金錢，若未歸還林淑娟可以向法院提出
      拍賣。任何一方違反約定乃詐欺罪論之，願以台灣台北地
      方法院為管轄法院。」（見原審16-17頁協議書、本院卷
      第28頁反面、第81頁不爭執事項(三)）。系爭債權協議書之
      文字既已載明「陳玲惠同意將坐落於士林區○○○段二小
      段地號582號』土地過戶給上訴人，上訴人必須將被上訴
      人名下房子坐落於台北縣永和市○○路○段85號5F抵押權
      塗銷」等語，足認兩造及陳玲惠簽訂系爭債權協議書之真
      意即係由陳玲惠移轉系爭「平等段」土地予上訴人後，上
      訴人即應塗銷系爭抵押權，自無須別事再予探求，上訴人
      反捨系爭債權協議書上「平等段」土地之文字，更為曲解
      該土地應係「菁山段」土地，自無足取。
    3.上訴人抗辯：陳素蓉於簽訂系爭債權協議書「前」，曾帶
      伊至菁山段土地履勘；簽約時，陳素蓉並指明協議書上所
      載之土地就是陳素蓉帶伊去看的竹筍地云云，證人高崑耀
      於本院審理中亦附和其詞，惟證人陳素蓉僅係見證兩造及
      陳玲惠簽訂系爭債權協議書之「見證人」並非協議書之「
      當事人」，「上訴人與陳素蓉」如何共同查看土地？如何
      為意思表示？均非「兩造及陳玲惠」簽訂系爭債權協議書
      所合致之內容，自不足採為「兩造及陳玲惠」簽訂系爭債
      權協議書之真意。參以，上訴人自承「被上訴人未曾帶伊
      看過土地」（見本院卷第81頁反面）、「我是先與陳素蓉
      （與陳玲惠）姊妹簽好之後，再由我將協議書帶到葉鳳米
      家裡，請葉鳳米簽名」等語（見本院卷第50頁反面），足
      認被上訴人既未與「上訴人、陳素蓉」共同查看土地，又
      未於上訴人抗辯陳素蓉指稱系爭債權協議書所載土地就是
      其等所查看土地時在場，益徵「上訴人與陳素蓉」間如何
      共同查看土地？如何為意思表示？等情，均與被上訴人無
      涉。
    4.據上，兩造與陳玲惠就陳玲惠移轉系爭平等段土地予上訴
      人，上訴人即塗銷系爭抵押權之意思表示相互合致，兩造
      及陳玲惠均應受其拘束，上訴人以其與陳素蓉間關於系爭
      菁山段土地之意思表示，抗辯係其與被上訴人間關於系爭
      平等段土地之真意云云，顯非足取。
  (四)上訴人原抗辯：伊於96年11月13日簽署債權協議書係受被上
    訴人及陳玲惠、陳素蓉之詐騙，伊業於97年4月1日以土城青
    雲郵局第169號存證信函通知陳素蓉及陳玲惠，伊依民法第
    92條規定撤銷被詐欺而簽署債權協議書之意思表示後，不受
    系爭協議之拘束部分，業據上訴人撤回（見本院卷第81頁）
    ，附此敘明。
  (五)本件於100年4月27日準備程序終結後，上訴人於100年5月17
    日另提出「陳素蓉帶上訴人所履勘之土地…係菁山段土地，
    惟因陳素蓉傳真平等段土地所有權狀，並於簽訂債權協議書
    時，再度表明協議書所載土地就係履勘的土地，致上訴人將
    實際所履勘之菁山段土地誤認為係平等段土地而簽約，此錯
    誤係由訴外人陳素蓉所為，非因上訴人自己之過夫，依民法
    第88條第1項規定，上訴人自得撤銷錯誤之意思表示」云云
    之新抗辯（見本院卷第70頁），依民事訴訟法第276條、民
    事訴訟法第447條第1項規定，不得再行提出。況：
    1.按意思表示之內容有錯誤，或表意人若知其事情即不為意
      思表示者，表意人得將其意思表示撤銷之。但以其錯誤或
      不知事情，非由表意人自己之過失者為限；前二條之撤銷
      權，自意思表示後，經過一年而消滅，民法第88條第1項
      、第90條分別定有明文。本件上訴人係於「96年11月13日
      」簽訂系爭債權協議書，其於「100年5月17日」再以錯誤
      為由撤銷該意思表示，顯已逾一年之時間。
    2.上訴人雖抗辯：伊於97年4月1日寄送之存證信函已發生撤
      銷意思表示之法律效果云云。但，上訴人委請李進成律師
      於97年4月1日寄發土城青雲郵局第169號存證信函，其收
      件人係「陳素蓉與陳玲惠」；該存證信函之內容則為「…
      陳氏姐妹（即陳素蓉與陳玲惠）顯然意圖為自己不法之所
      有而『詐騙』本人（即上訴人）。本人依民法『第92條』
      撤銷該債權協議書以及同時間書立協議書之表示意思，為
      此特委請貴大律師將該撤銷意思表示之旨函達陳氏姐妹」
      等語，有該存證信函可憑（見原審卷第77-79頁）。被上
      訴人非該存證信函之收件人，上訴人所為撤銷之意思表示
      ，自未送達被上訴人；且該存證信函係以被詐欺為由，依
      民法第92條規定所為撤銷之意思表示，核與上訴人另以錯
      誤為由，依民法第88條第1項規定所為撤銷之意思表示不
      同，難認上訴人已於97年4月1日以錯誤為由，依民法第88
      條第1項規定，撤銷其簽訂系爭債權協議書之意思表示，
      是其此部分之抗辯，亦無足取。
  (六)據上，被上訴人主張兩造與陳玲惠簽訂系爭債權協議書，陳
    玲惠已依約將平等段土地移轉所有權予上訴人，上訴人依約
    應將系爭抵押權塗銷迄今未塗銷，致該抵押權登記妨害其所
    有權之圓滿狀態，堪可採信；上訴人抗辯其訂約之真意係移
    轉系爭菁山段土地云云，則無足取。
五、綜上所述，被上訴人依據民法第767條規定，請求上訴人塗
    銷系爭抵押權，於法有據，應予准許（被上訴人另依民法第
    179條規定為請求部分，毋庸再予審理，併予敘明）。原審
    為被上訴人勝訴之判決，於法並無不合。上訴意旨指摘原判
    決不當，求予廢棄改判，為無理由，應予駁回。
六、本件事證已臻明確，兩造其餘攻擊防禦方法及未經援用之證
    據，經審酌後認與本判決結果不生影響，爰不一一論述。
七、據上論結，本件上訴為無理由，依民事訴訟法第449條第1項
    、第78條，判決如主文。
中    華    民    國  100     年    6     月    7     日
                  民事第十五庭
                      審判長法  官 林恩山
                            法  官 黃國忠
                            法  官 陳雅玲
正本係照原本作成。
如不服本判決，應於收受送達後20日內向本院提出上訴書狀，其
未表明上訴理由者，應於提出上訴後20日內向本院補提理由書狀
（均須按他造當事人之人數附繕本）上訴時應提出委任律師或具
有律師資格之人之委任狀；委任有律師資格者，另應附具律師資
格證書及釋明委任人與受任人有民事訴訟法第466條之1第1項但
書或第2項（詳附註）所定關係之釋明文書影本。如委任律師提
起上訴者，應一併繳納上訴審裁判費。
中    華    民    國   100    年    6     月    8     日
                              書記官 潘大鵬
附註：
民事訴訟法第466條之1（第1項、第2項）：
對於第二審判決上訴，上訴人應委任律師為訴訟代理人。但上訴
人或其他法定代理人具有律師資格者，不在此限。
上訴人之配偶、三親等內之血親、二親等內之姻親，或上訴人為
法人、中央或地方機關時，其所屬專任人員具有律師資格並經法
院認為適當者，亦得為第三審訴訟代理人。